臺灣高等法院民事判決
108年度上易字第1311號
上  訴  人  泰安產物保險股份有限公司

法定代理人  李松季  
訴訟代理人  陳雅鈴  
            曾筠筌  
被上訴人    蘇武郎  

訴訟代理人  黃俊六律師（法扶律師）
上列當事人間請求侵權行為損害賠償事件，上訴人對於中華民國
108年10月17日臺灣新北地方法院108年度訴字第101號第一審判
決提起一部上訴，本院於109年3月18日言詞辯論終結，判決如下
：
    主      文
原判決關於駁回上訴人後開第二項之訴部分及關於上訴部分訴訟
費用之裁判均廢棄。
被上訴人應再給付上訴人新臺幣陸拾萬零參佰參拾貳元，及自民
國一０七年十二月二十三日起至清償日止，按年息百分之五計算
之利息。
第一、二審訴訟費用關於上訴部分，由被上訴人負擔。
    事實及理由
一、上訴人主張：被上訴人於民國106年1月18日上午5時42分許
    ，無照駕駛車牌號碼000-000號普通重型機車（下稱系爭機
    車），於行經新北市新莊區公園路、建興街口處，因未注意
    車前狀況而撞擊受害人陳昌仁，致陳昌仁因此受有瀰漫性顱
    內出血合併腦幹衰竭之傷害，於同日死亡。而系爭機車曾向
    伊投保強制汽車責任保險，伊於106年2月21日依保險契約先
    行賠付死亡給付及醫療費用共新臺幣（下同）2,001,659 元
    予陳昌仁之繼承人陳聰俊、陳聰德、陳劉招、陳宛薇、陳宛
    鈴（下稱陳聰俊等5人）。因被上訴人無照駕駛系爭機車肇
    事，違反道路交通管理處罰條例第21條規定，致陳昌仁受傷
    及死亡，伊得依強制汽車責任保險法第29條第1項第5款規定
    代位請求權人即陳聰俊等5人向被上訴人求償，於原審求為
    判命被上訴人應給付上訴人2,001,659元及自起訴狀繕本送
    達翌日起至清償日止之法定遲延利息，並陳明願供擔保請准
    宣告假執行。原審判命被上訴人應給付上訴人400,498元，
    及自107年12月23日起至清償日止之法定遲延利息，上訴人
    就其敗訴部分，提起一部上訴，主張陳昌仁與被上訴人過失
    責任比例應均為50％，被上訴人應再給付伊600,332元（2,00
    1,659×50%=1,000,830，1,000,830-400,498=600,332，小數
    點以下四捨五入，下同）；又被上訴人於刑事案件中與陳聰
    俊等5人達成調解，刑事判決之緩刑負擔條件，即係調解條
    件中應向陳聰俊等5人給付200,000元部分，該調解未經伊參
    與及同意，其內容妨礙伊行使代位權，依強制汽車責任保險
    法第30條規定，無拘束伊之效力，不應扣除該部分款項等語
    ，上訴聲明：㈠原判決關於駁回後開第二項之訴部分廢棄。㈡
    上開廢棄部分，被上訴人應再給付上訴人600,332元，及自
    起訴狀繕本送達翌日即107年12月23日起至清償日止，按年
    息百分之5計算之利息（原審駁回上訴人逾上開請求部分，
    未據上訴人聲明不服；命被上訴人給付部分，未經被上訴人
    合法上訴，均不在本件審理範圍）。
二、被上訴人則以：本件車禍之肇事原因為陳昌仁酒後未依號誌
    管制穿越路口之犯罪行為所致，依強制汽車責任保險法第28
    條之規定，上訴人不負保險給付責任，自不得行使代位權向
    伊求償。又保險法之保險人代位權為保險法上不當得利禁止
    原則之具體表現，且以其所適用之保險類別觀之，財產保險
    為損害保險，亦即有損害填補原則適用，故代位權之規定可
    適用於財產保險，而人身保險中具有填補抽象損害之性質者
    ，無不當得利之問題，本件應無保險代位之適用。伊駕照雖
    被吊銷，惟當時陳昌仁係未依號誌管制穿越路口行走，伊無
    充足反應時間，依新北市政府車輛行車事故鑑定委員會鑑定
    意見，陳昌仁飲酒且未依號誌穿越路口，應負70%之過失責
    任，上訴人代位行使權利，應繼受其過失責任。又伊與陳昌
    仁之繼承人即陳聰俊等5人已達成調解，支付調解金300,000
    元予陳聰俊等5人，為避免受害人雙重受償，上訴人請求之
    金額應扣除上開金額等語，資為抗辯。並答辯聲明：上訴駁
    回。
三、上訴人主張被上訴人無照騎乘系爭機車撞擊陳昌仁致死，伊
    已給付死亡保險金及醫療費用共2,001,659元予陳昌仁之繼
    承人陳聰俊等5人，因被上訴人有50%之過失責任，伊依法得
    代位向上訴人請求1,000,830元，扣除原審已判決給付部分
    ，被上訴人應再給付伊600,332元等語，被上訴人則以前詞
    置辯，是本件應審酌之爭點為：㈠陳昌仁與被上訴人就本件
    車禍事故之發生是否均有過失？過失比例為何？㈡上訴人得
    請求之金額為何？
四、陳昌仁與被上訴人就本件車禍事故之發生是否均有過失？過
    失比例為何？
  ㈠按行車速度，依速限標誌或標線之規定；汽車行駛時，駕駛
    人應注意車前狀況及兩車並行之間隔，並隨時採取必要之安
    全措施；汽車行經行人穿越道，遇有行人穿越時，無論有無
    交通指揮人員指揮或號誌指示，均應暫停讓行人先行通過；
    行人穿越道路，有交通指揮人員指揮或有燈光號誌指示者，
    應依交通指揮人員之指揮或號誌之指示前進；無交通指揮人
    員指揮又無號誌指示者，應小心迅速通行；行人穿越道設有
    行人穿越專用號誌者，應依號誌之指示迅速穿越，道路交通
    安全規則第93條第1項、第94條第3項、第103條第2項、第13
    4條第4、5款分別定有明文。
  ㈡經查，被上訴人未領有駕駛執照，於106年1月18日上午5時42
    分許，駕駛系爭機車沿新北市新莊區公園路往新泰路方向行
    駛，途經公園路、建興街設有行人穿越道之交岔路口時，撞
    擊未依燈光號誌（闖紅燈）行走在行人穿越道之陳昌仁，致
    陳昌仁受有瀰漫性顱內出血合併腦幹衰竭之傷害，經送往衛
    生福利部臺北醫院急救，仍於同日下午2時11分許不治死亡
    ；被上訴人上開過失致死之犯行，經原法院以106年度審交
    易字第762號刑事判決處有期徒刑1年10月、緩刑5年確定等
    情，有衛生福利部臺北醫院診斷證明書、臺灣新北地方檢察
    署相驗屍體證明書、新北市政府警察局道路交通事故當事人
    登記聯單等件影本、道路交通事故調查卷宗、原法院106年
    度審交易字第762號刑事判決在卷可稽（見原審卷第15-19頁
    、第49-95頁、第107-110頁），且為兩造所不爭，自堪信為
    真。
  ㈢又被上訴人肇事地點為市區道路，時速限制為40公里一節，
    有道路交通事故調查報告表(一)影本在卷可佐（見原審卷第
    59頁）；被上訴人於警詢時自承其當時車速時速約50至60公
    里等語，此亦有道路交通事故談話紀錄、新北市政府警察局
    新莊分局調查筆錄等件影本附卷足參（見原審卷第63-69頁
    ），足見被上訴人於本件車禍事故發生時，確有未依速限行
    駛之超速行為。另被上訴人於警詢時復自承伊騎乘系爭機車
    沿公園路往新泰路方向行駛，當時伊正在看紅綠燈沒有看到
    前方有人，到最後伊看到伊前方有一個人，約一台機車的距
    離，伊有煞車但沒有辦法閃避就直接撞上陳昌仁等語，有道
    路交通事故談話紀錄、新北市政府警察局新莊分局調查筆錄
    等件影本可徵（見原審卷第63-69頁）；原法院刑事庭核對
    監視錄影畫面翻拍照片及檢察官勘驗監視錄影光碟結果，認
    定陳昌仁係自被上訴人行車方向對側、由左至右步行穿越公
    園路，歷時相當期間，並非突然進入被上訴人行駛車道，亦
    無快步奔跑之跡，則被上訴人倘能依規定速限駕駛系爭機車
    ，注意前方行人穿越道之車前狀況，隨時採取減速避讓等禮
    讓行人先行通過之安全措施，實不至撞擊陳昌仁而致其傷重
    不治死亡等情，有原法院106年度審交易字第762號刑事判決
    在卷可稽（見原審卷第107-110頁）。再本件車禍事故發生
    時，天候晴、晨或暮光、路面狀態為柏油鋪裝、路面乾燥、
    無缺陷、無障礙物且視距良好等情，亦有道路交通事故調查
    報告表(一)影本在卷可佐（見原審卷第59-61頁），是依當
    時情況，被上訴人並無不能注意遵守前揭行車速限及注意義
    務規定之情形，詎其竟疏未注意遵守車速限制、車前狀況，
    並隨時採取如減速等必要之安全措施，暫停讓行人先行通過
    ，仍以時速50、60公里之速度行駛，致其發現陳昌仁時，已
    煞車、閃避不及而撞擊陳昌仁，其對於本件車禍之發生自有
    過失。新北市政府車輛行車事故鑑定委員會新北車鑑字第00
    00000號鑑定意見書亦認定：「行人陳昌仁，未依號誌管制
    （闖紅燈）穿越路口行走，與蘇武郎無照駕駛普通重型機車
    ，未注意車前狀況，撞擊在行人穿越道上行走之行人，雙方
    同為肇事原因」（見原審卷第135-139頁），益徵被上訴人
    就本件車禍事故確有疏未注意車前狀況及超速行駛之過失甚
    明。
  ㈣本院衡諸陳昌仁未依號誌管制（闖紅燈）穿越路口行走，及
    被上訴人前開過失行為，上訴人主張其等應各負50%之過失
    責任，應可採信。上訴人雖於理賠計算書記載陳昌仁及被上
    訴人應各負70%、30%之過失責任（見原審卷第21頁），惟被
    上訴人係於車禍發生後月餘即理賠陳聰俊等5人，對於車禍
    發生原因僅能依當時有限之資料初步判斷，自不能以其上開
    記載即認陳昌仁及被上訴人應各負70%、30%之過失責任。
五、上訴人得請求之金額為何？
  ㈠按因故意或過失，不法侵害他人之權利者，負損害賠償責任
    。汽車、機車或其他非依軌道行駛之動力車輛，在使用中加
    損害於他人者，駕駛人應賠償因此所生之損害。不法侵害他
    人致死者，對於支出醫療及增加生活上需要之費用或殯葬費
    之人，亦應負損害賠償責任。不法侵害他人致死者，被害人
    之父、母、子、女及配偶，雖非財產上之損害，亦得請求賠
    償相當之金額，民法第184條第1項前段、第191條之2本文、
    第192條第1項、第194條分別定有明文。被上訴人無照駕駛
    系爭車輛，於上揭時地過失撞擊陳昌仁人致死，自應依前開
    規定負侵權行為損害賠償責任。
  ㈡次按汽車駕駛人，未領有駕駛執照駕駛小型車或機車，處6,000元以上12,000元以下罰鍰，並當場禁止其駕駛，道路交通管理處罰條例第21條第1項第1款定有明文。復按被保險人有違反道路交通管理處罰條例第21條或第21條之1規定而駕車，致被保險汽車發生汽車交通事故者，保險人仍應依本法規定負保險給付之責。但得在給付金額範圍內，代位行使請求權人對被保險人之請求權，強制汽車責任保險法第29條第1項第5款亦有明定。復按損害之發生或擴大，被害人與有過失者，法院得減輕賠償金額，或免除之，民法第227條第1項定有明文；而此規定之目的，在謀求加害人與被害人間之公平，故在裁判上法院得以職權減輕或免除之。
  ㈢上訴人主張系爭機車曾向上訴人投保強制汽車責任保險，上
    訴人依保險契約先行賠付陳昌仁之繼承人即陳聰俊等5人死
    亡給付及醫療費用共2,001,659元，有理賠計算書、強制汽
    車責任保險受益人直接請求給付申請書在卷可稽（見原審卷
    第21頁、本院卷第161頁）。查陳昌仁為23年1月13日生，因
    本件車禍受有前揭傷害，送醫不治死亡，其配偶陳劉招、子
    女陳聰俊、陳聰德、陳宛薇、陳宛鈴因此支出醫療費並受有
    精神上之損害，自可認定，而上訴人理賠之金額未超過陳聰
    俊等5人所受損害等情，為被上訴人所不爭，因被上訴人未
    領有駕駛執照騎乘系爭機車肇事，上訴人於給付陳聰俊等5
    人強制責任險保險金後，依強制汽車責任保險法第29條第1
    項第5款規定，代位行使陳聰俊等5人對於被上訴人之損害賠
    償請求權，並非無據；而上開規定既係法律所明定，被上訴
    人抗辯人身保險具有填補抽象損害之性質者，無不當得利之
    問題，本件應無保險代位之適用云云，並不可採。又陳昌仁
    就本件車禍既有50%之過失，自應減輕被上訴人之賠償責任5
    0%，而上訴人行使保險代位權係基於受害人損害賠償請求權
    之法定債之移轉，故上訴人僅得請求1,000,830元（2,001,6
    59×50%=1,000,830）。
  ㈣被上訴人雖辯稱陳昌仁有飲酒未依號誌管制穿越路口行走之
    犯罪行為所致，依強制汽車責任保險法第28條之規定，上訴
    人不負保險給付責任云云。惟陳昌仁於衛生福利部臺北醫院
    醫事檢驗科抽血檢查結果酒清濃度值小於5mg/dl（見原審卷
    第139頁），是否確有飲酒，尚有疑問，況陳昌仁於車禍發
    生當時係行走於行人穿越道，並未駕駛動力交通工具，並不
    構成犯罪行為，被上訴人此部分辯詞，自不足採。
  ㈤被上訴人復辯稱伊已與陳聰俊等5人成立調解，由被上訴人支
    付300,000元予陳聰俊等5人，故應扣除上開調解金額等語，
    並提出原法院106年度司附民移調字第716號調解筆錄（下稱
    系爭調解筆錄）影本為憑（見原審卷第161-163 頁）。惟按
    「請求權人對被保險人和解、拋棄或其他約定，有妨礙保險
    人依前條規定代位行使請求權人對於被保險人之請求權，而
    未經保險人同意者，保險人不受其拘束」、「被保險汽車發
    生汽車交通事故，被保險人已為一部之賠償者，保險人僅於
    本法規定之保險金額扣除該賠償金額之餘額範圍內，負給付
    責任。但請求權人與被保險人約定不得扣除者，從其約定」
    ，強制汽車責任保險法第30條、第31條第1項分別定有明文
    。查系爭調解筆錄記載被上訴人願給付陳聰俊等5人300,000
    元（不含強制汽車責任保險理賠金）等語，可知被上訴人與
    陳聰俊等5人成立之調解條件並不包含強制汽車責任保險之
    理賠金，則依前開規定，上訴人給付陳聰俊等5人之保險金
    自無需扣除被上訴人賠償之300,000元，上訴人向被上訴人
    請求賠償之金額亦無庸扣除該300,000元。
  ㈥再被上訴人因本件過失致死行為經原法院刑事庭以106年度審
    交易字第762號判決判處有期徒刑1年10月、緩刑5年，並以
    系爭調解筆錄之調解條款命被上訴人應向陳聰俊等5人支付2
    00,000元，且自106年9月起，按月於每月15日前給付4,000
    元，至全部清償完畢為止，如有一期不履行，視為全部到期
    見，有該判決一份在卷可稽（見原審卷第141、147頁），係
    為督促被上訴人確實履行系爭調解筆錄內容，而以之履行作
    為緩刑之附帶條件，並非命被上訴人另賠償陳聰俊等5人200
    ,000元，自無庸自上訴人請求之金額扣除。
六、綜上所述，除原審已判決確定之400,498元本息外，上訴人
    依強制汽車責任保險法第29條第1項第5款規定，再請求被上
    訴人給付600,332元，及自起訴狀繕本送達翌日即107年12月
    23日起至清償日止，按年息百分之5計算之利息，為有理由
    ，應予准許。原審就上開應予准許之部分，為上訴人敗訴之
    判決，自有未合，上訴意旨指摘原判決此部分不當，求予廢
    棄改判，為有理由，爰予廢棄改判如主文第二項所示。
七、本件事證已臻明確，兩造其餘之攻擊或防禦方法及所用之證
    據，經本院斟酌後，認為均不足以影響本判決之結果，爰不
    逐一論列，附此敘明。
八、據上論結，本件上訴為有理由，依民事訴訟法第450條、第7
    8條，判決如主文。
中　　華　　民　　國　　109 　年　　4 　　月　　1 　　日
                  民事第十三庭  
                    審判長法  官  陳麗芬
                          法  官  邱蓮華
                          法  官  林純如
正本係照原本作成。
不得上訴。
中　　華　　民　　國　　109 　年　　4 　　月　　1 　　日
　　　　　　　　　　　　　書記官  王靜怡